【裁判字號】    95,交聲,899
【裁判日期】    951130
【裁判案由】    聲明異議
【裁判全文】
臺灣彰化地方法院交通事件裁定         95年度交聲字第899號
移送機關即
原處分機關  交通部公路總局臺中區監理所彰化監理站
異  議  人
即受處分人  甲○○
上列異議人即受處分人因違反道路交通管理處罰條例案件，對於
交通部公路總局臺中區監理所彰化監理站九十五年九月二十六日
彰監四字第裁六四─Ｉ00000000號處分不服，聲明異議
，本院裁定如下：
    主  文
原處分撤銷。
甲○○不罰。
    理  由
一、原處分機關處分意旨略以：受處分人即異議人甲○○雖曾於
    民國（下同）九十五年九月九日八時四十分許，駕駛車牌號
    碼ＯＷＱ－五八九號重型機車，在彰化縣彰化市○○路與陳
    陵路口處，經警以「未帶駕駛執照行駛公路」之違規當場掣
    單舉發，然原處分機關查詢電腦資料顯示，受處分人之駕駛
    執照業已遭吊扣（吊扣期間自九十一年八月八日起至九十一
    年十一月二十七日止），故違規事實應為「駕駛執照吊扣期
    間駕車」，原處分機關乃逕予變更改依道路交通管理處罰條
    例第二十一條第一項第七款之規定裁處異議人罰鍰一萬二千
    元，吊銷駕駛執照，一年內禁考等語。
二、受處分人即異議人聲明異議意旨略以：原舉發單上身份證號
    碼記載有誤，故處分機關亦有過失，為此聲明異議，爰請撤
    銷原處分云云。
三、經查：
（一）按行政行為應受法律及一般法律原則之拘束；行政行為，
      非有正當理由，不得為差別待遇，行政程序法第四條、第
      六條分別定有明文。又平等原則為行政法之一般法律原則
      ，係由憲法第七條所衍生，也稱為禁止差別待遇原則，意
      指行政權的行使，不論在實體上或程序上，相同事件應為
      相同處理，非有合理的正當理由，不得為差別待遇，此落
      實在行政法之具體表現即同法第六條之規定；並由憲法第
      七條之平等原則亦導出「禁止恣意原則」意指在行政的領
      域裡，行政機關在作成決定之際，僅能依事理的觀點為行
      為，而且其所作成的一切處置，均應與其所擬規制的實際
      狀態相當，此處所謂之「恣意」是指任性，專斷毫無標準
      且隨個人好惡之決定，而禁止恣意原則，不僅禁止故意的
      恣意行為，復禁止任何客觀上違反憲法基本精神及事物本
      質行為，因此，所謂恣意，實際上等同於欠缺適當的、充
      分的事理上理由。次按違反道路交通管理事件行為人，未
      依規定自動繳納罰鍰，或未依規定到案聽候裁決，處罰機
      關應於舉發違反道路交通管理事件通知單送達二個月內依
      標準表逕行裁決之，違反道路交通管理事件統一裁罰標準
      及處理細則第四十四條第一項定有明文。此項規定顯係主
      管機關即交通部與內政部為補充前揭道路交通管理處罰條
      例漏未對處罰機關於受理違反道路交通管理事件裁決時效
      所為之補充性質行政命令，然因該細則第四十四條第一項
      並未規定處罰機關違反「二個月」期間之規定時，有失權
      之效果，故解釋上該規定屬訓示之規定，惟處罰機關仍不
      得恣意違反上開「二個月」之期間，如處罰機關遇有違反
      道路交通管理事件行為人，未依規定自動繳納罰鍰，或未
      依規定到案聽候裁決時，未依上開行政命令之規定於舉發
      違反道路交通管理事件通知單送達二個月內依標準表逕行
      裁決，竟無故延宕數年後始加以裁決，致使受處分人對違
      規之事實有爭執時，因時間之經過，致未能即時、適時提
      出有利之證據，而蒙受重大之不利益，此處罰機關無故延
      宕達數年後始逕行裁決之行為，即屬恣意行為。是縱異議
      人確有前開違規事實，本件原處分機關自上開違規行為時
      即九十一年九月九日起已逾四年，遲至九十五年十月十一
      日始為對前揭違規案件作出裁決，顯逾上開違反道路交通
      管理事件統一裁罰標準及處理細則第四十四條第一項裁決
      期限之規定且屬情節重大，經本院遍閱全卷後，亦難認原
      處分機關此番延宕有何正當、合理之理由，是原處分機關
      對異議人所為之裁決顯已違反行政程序法第六條所揭櫫之
      平等原則而違反情節重大，其處分難認屬合法。
（二）次按，按國家刑罰權對於情節較重等刑事犯罪行為，尚且
      有時效規定，行政秩序罰均屬輕微之違法行為，豈有永久
      追訴處罰之理？又行政罰法業於九十四年一月十四日經立
      法院三讀通過，且經總統府於九十四年二月五日總統華總
      一義字第０九四０００一六八四一號令制定公布全文，並
      自公布後一年施行，依行政罰法第二十七條第一項規定：
      「行政罰之裁處權，因三年期間之經過而消滅。」並參照
      該條立法意旨：「本條係有關行政罰裁處權時效之規定。
      按行政罰裁處權之行使與否，不宜懸之過久，而使處罰關
      係處於不確定狀態，影響人民權益，惟亦不宜過短，以免
      對社會秩序之維護有所影響，爰於第一項定其消滅時效為
      三年。第二項並就時效之起算點加以明定，以杜紛爭。至
      行政罰之執行時效，則依行政執行法第七條第一項規定處
      理。」可知，公路主管機關對於違反道路交通管理事件行
      為人，其是否行使裁罰權，實不宜久懸不決，而使處罰關
      係處於不確定狀態，致影響人民權益。據此，行政罰法今
      既已施行，自應適用該法第二十七條有關行政罰裁處權時
      效之法理，以審酌主管機關之處分。
（三）再按國家在為行政行為時，必須符合「程序正義」之要求
      ，任何人非依法律所定之程序，不得剝奪其生命、自由或
      財產，此為「正當法律程序」之內涵（ｄｕｅ  ｐｒｏｃ
      ｅｓｓ  ｏｆ  Ｌａｗ）。是以，行政機關在對人民為不
      利之處分時，須盡告知義務，使人民知悉進而使其有提起
      救濟之機會，盡此義務始符合正當法律程序之要求。查上
      開車輛駕駛人曾於上揭時、地，於駕駛執照吊扣期間駕駛
      車牌號碼ＯＷＱ－五八九號重型機車，為警當場掣單舉發
      等情，此有卷附機車駕照基本資料及交通部公路總局台中
      區監理所（彰化監理站）違反道路交通管理事件裁決書各
      一紙可參，此部分事實，洵堪認定。雖警員於上揭時、地
      掣單舉發時，係以違反交通安全管理處罰條例第二十一五
      條第一項第三款之規定掣單舉發，然原處分機關於製作上
      開裁決書時，發覺異議人係於駕駛執照吊扣期間駕車，因
      認原違規舉發通知單上所適用之處罰規定有所違誤，而逕
      行更正改依同條例第二十一條第一項第七款「駕駛執照吊
      扣期間駕車」之規定裁處。惟原處分機關並未重新起算異
      議人應到案之時間，即逕予科處最高之罰鍰，更未使異議
      人可對該經變更之法條，有表示意見，進而防衛其自身權
      益之機會，則從憲法保障人民有受告知之權利，以實踐正
      當法律程序原則之意旨而論，原處分機關對於異議人之上
      開違規事實，未於製作該裁決書時，表示更正適用法條之
      旨意，且重新起算應到案之期間，於程序上自有違誤之處
      。
四、綜上所述，原處分機關對本件之裁罰期限既違反主管機關所
    定違反道路交通管理事件統一裁罰標準及處理細則第四十四
    條第一項之規定，亦屬違反行政程序法第六條所定平等原則
    之規定且情節重大，且原處分機關縱認為異議人有違反道路
    交通管理處罰條例第二十一條第一項第七款之行為，惟因裁
    決過程，變更應適用之法條，並未告知受處分人，使其有陳
    述意見之機會，自有首揭違反憲法所示正當法律程序原則之
    處。本件受處分人之聲明異議雖無理由，然原處分既有前揭
    違法不當之處，是本件原處分自應予以撤銷並另為受處分人
    不罰之諭知。
五、應依道路交通管理處罰條例第八十七條第二項、道路交通案
    件處理辦法第二十條，裁定如主文。
中    華    民    國    95    年    11    月    30    日
                  交通法庭            法  官  林欽章
以上正本證明與原本無異。
如不服本裁定，應於裁定送達後五日內向本院提出抗告狀 (須附
繕本 )。
中    華    民    國    95    年    11    月    30    日
                                      書記官  陳錫威


司法院資訊處製作；財團法人民間司法改革基金會備份。
